【裁判字號】    89,重訴,521
【裁判日期】    891107
【裁判案由】    清償借款
【裁判全文】
臺灣臺中地方法院民事判決  八十九年度重訴字第五二一號
    原      告  第一商業銀行股份有限公司北台中分行
    法定代理人  甲○○
    訴訟代理人  丁○○
    被      告  乙○○
                丙○○
右當事人間請求給付借款事件，本院判決如左：
    主    文
被告應連帶給付原告新台幣壹仟柒佰柒拾萬元，及自民國八十七年十一月三日起至清
償日止，按年息百分之八‧六七計算之利息，並自民國八十七年十二月四日起至清償
日止，逾期在六個月以內者，按上開利率百分之十，逾期超過六個月者，按上開利率
百分之二十計付之違約金。
訴訟費用由被告連帶負擔。
    事    實
甲、原告方面：
  一、聲明：如主文所示。
  二、陳述：
    (一)緣訴外人蔡美蘭於民國八十七年八月三日及同年九月十五日邀同被告乙○○、
      丙○○為連帶保證人，向原告分別借款新台幣（下同）一千七百七十萬元及七
      百五十萬元，約定八十八年二月三日及八十七年十二月十五日清償，利息按年
      息百分之八‧六七計付，未按月支付利息或到期不履行時，除按上開利率計付
      遲延利息外，逾期在六個月以內部分，另按原訂利率之一成，逾期在六個月以
      上者，其超過六個月部分，另按原訂利率之二成加付違約金。其中一千七百七
      十萬元之借款已攤還七百五十萬元，惟到期竟未清償，且二筆借款利息均只繳
      至八十七年十一月二月，迭經催討無效，迄今尚有一千七百七十萬元之本金尚
      未清償，為此訴請被告連帶給付如聲明所示。
  三、對被告所為抗辯之陳述：
    (一)被告設立印鑑卡後，並未辦理印鑑卡之變更或作廢手續，則無論借據上之印文
      是否為被告所親蓋，依印鑑卡上之約定，凡各種票據、借據及一切憑證上之印
      文與該印鑑相符即生效力，自應視為被告同意所蓋，就借據之借款應對原告連
      帶保證人之責任。
    (二)依民法第三條第二項規定，如有用印章代簽名者，其蓋章與簽名生同等之效力
      ，被告既不否認印章之真正，本件保證責任即屬有效成立。
  四、證據：提出借據、印鑑卡各二份、約定書三份、擔保品調查表各一份、傳票四
      份為證。
乙、被告乙○○部分：
  一、聲明：駁回原告之訴。
  二、陳述：
    (一)伊並不認識借款人蔡美蘭，並未擔任蔡美蘭之連帶保證人，原告所提出之借據
      ，其內連帶保證人欄之簽名，不是伊所親簽，印章亦非伊所蓋。又原告所提之
      八十七年四月二十九日對保之保證書及約定書，係伊為訴外人順大裕股份有限
      公司（下稱順大裕公司）借款所為之連帶保證，伊僅在上面簽名而已，印章係
      由廣三集團（順大裕公司為廣三集團之子公司）財務處代刻、保管，而公司為
      借款時，董事長及總經理同列為連帶保證人，向為金融界慣例，伊於八十五年
      三月起擔任順大裕公司總經理，是伊所保證之主債務人為順大裕公司，而非本
      件借款人蔡美蘭。
    (二)依民法第七百三十九條規定，保證係當事人約定一方於他方之債務人不履行債
      務時由其代負履行責任，自亦應由雙方當事人就保證人願與主債務人負同一清
      償責任有意思之合致，始足成立。保證契約係諾成契約，書面之訂立為契約成
      立之證明方法，伊所簽立保證書、約定書、印鑑卡（對保日期均為八十七年四
      月二十九日）除主債務人為順大裕公司外，並無其他任何主債務人存在，原告
      實不能片面以借據內之印章，擅自草率指稱伊為借據之連帶保證人並要伊負責
      。
    (三)約定書第一條雖記載：「本約定書所稱一切債務，係指立約人於現在（含過去
      所負現在尚未清償）及將來對貴行所負之票據、借款、墊款、保證等債務及其
      他債務，並包括其利息、遲延利息、違約金、損害賠償及其他有關費用」，惟
      伊簽立約定書時，除保證順大裕公司借款外，並未保證其他借款人之債務，是
      原告公司以定型化契約條款，強令被告對不確定之借款人負擔不確定之保證債
      務，應屬無效，且顯然亦違反修正後民法第七百三十九條之一保證人之權利不
      得預先拋棄之強制規定，亦屬無效。
    (四)原告援引民法第三條第二項規定，惟此一規定係以當事人有真正簽約之意思為
      前提，倘無簽約意思，甚或完全不知情，則無本條規定之適用。
    (五)印鑑卡上雖載明「茲將本人使用於各種票據、借據及一切憑證之印鑑蓋於背面
      ，並留存為據，同時聲明凡各種票據、借據及一切憑證上之印文與本留存印鑑
      相符，即生效力」，惟此印鑑卡係伊專為順大裕公司（主債務人）借款作保時
      所簽立，且既係專為順大裕公司借款所設，則上述印鑑卡上之記載，即應作限
      縮解釋，即只有在主債務人同一之情形，始有適用，實不能僅以本件借據之印
      章與伊為順大裕公司借款保證時之「保證印鑑卡」相符，即令伊負本件借款人
      還款責任。且原告公司印鑑卡上增立此項定型化契約條款，應有違公共秩序，
      應解為無效。另依消費者保護法七第二條七項及第十二條規定，原告公司之印
      鑑卡條款，亦應認屬「違反誠信原則，對消費者顯失公平」、「違反平等互惠
      原則」而為無效。
    (六)原告公司係從事金融業者，對於放款授信審查，本應盡其善良管理人之注意義
      務，今因約定書第一條及印鑑卡條款之設，即免原告公司之授信審查業務，是
      該印鑑卡條款顯符合民法第二百四十七條之一第一款之規定，為免除或減輕預
      定契約條款當事人之責任之約定；又原告公司明知被告簽立之對保日期為八十
      七年四月二十九日之保證書、約定書及印鑑卡，係專為順大裕公司借款所作之
      保證，然卻以印鑑卡條款之記載主張被告應對不確定之多數借款人負擔不確定
      之保證責任，更符合民法第二百四十七條之一第二款加重他方當事人之責任之
      約定，是該印鑑卡條款應屬無效。
  三、證據：提出保證書、約定書各一份為證，並聲請訊問證人蔡美蘭、黃碧玉、黃
      淑芬。
丙、被告丙○○方面：被告丙○○未於最後言詞辯論期日到場，據其前期日所為之聲
    明及陳述如左：
  一、聲明：駁回原告之訴。
  二、陳述：當時順大裕公司要求伊先簽約定書，並表示不一定借得款項，後來借據
      並非伊所親簽，且伊亦不認識蔡美蘭。
    理    由
一、本件被告丙○○未於言詞辯論期日到場，核無民事訴訟法第三百八十六條各款所
    列情形，爰依原告之聲請，由其一造辯論而為判決。
二、原告起訴主張：訴外人蔡美蘭於八十七年八月三日及同年九月十五日邀同被告乙
    ○○、丙○○為連帶保證人，向原告分別借款一千七百七十萬元及七百五十萬元
    ，約定八十八年二月三日及八十七年十二月十五日清償，利息按年息百分之八‧
    六七計付，未按月支付利息或到期不履行時，除按上開利率計付遲延利息外，逾
    期在六個月以內部分，另按原訂利率之一成，逾期在六個月以上者，其超過六個
    月部分，另按原訂利率之二成加付違約金，其中一千七百七十萬元之借款已攤還
    七百五十萬元，惟到期竟未清償，且二筆借款利息均只繳至八十七年十一月二月
    ，迭經催討無效，迄今尚有一千七百七十萬元之本金尚未清償，為此訴請被告連
    帶給付如聲明所示等語。被告乙○○則以：伊並未於原告所提出之借據上簽名，
    印章亦非伊所蓋，因當時伊為順大裕公司之總經理，為配合該公司借款，遂於八
    十七年四月二十九日與原告簽立約定書及印鑑卡，並由廣三集團之財務處代為辦
    理並刻印章，印章並未取回；又伊於上開約定書及印鑑卡上簽名，僅係表示保證
    順大裕公司之借款債務，並不表示其他任何人與原告間產生之一切債務，無須伊
    之同意，即需負連帶保證責任，伊並未親自與原告約定保證契約，亦無授權他人
    代為，而借據又非伊所親簽，兩造間並任何保證契約存在，被告自不負保證責任
    ，且約定書、借據均為原告單方面所立之定型化契約，實有失公平，係屬無效等
    語，資為抗辯。被告丙○○則抗辯：當時順大裕公司要求伊先簽約定書，並表示
    不一定借得款項，後來借據並非伊所親簽，且伊亦不認識蔡美蘭等語。
三、原告主張之上開事實，業據其提出與所述情節相符之借據、印鑑卡各二份、約定
    書三份、擔保品調查表各一份及傳票四份為證。被告乙○○、丙○○雖均辯稱未
    於借據上簽名，就系爭借款，無庸負連帶清償之責云云。然查：
  (一)本件約定書上之「立約定書人」處及印鑑卡分別係由被告乙○○、丙○○親自簽
    名，此為被告二人所自認，且有約定書及印鑑卡各二份存卷可佐，並經證人即原
    告承辦人黃淑芬及證人即原廣三集團財務處財務課長黃碧玉到庭證述屬實（參見
    本院八十九年十月二十四日言詞辯論筆錄），顯見被告二人承認該約定書上約定
    事項及以其上之印章作為與原告往來憑證之印鑑，是被告二人即應受該約定書及
    印鑑卡效力之拘束。
  (二)按保證契約之成立，本不以作成書據為要件，雖無書據而有其他證明方法，足證
    其契約成立者，亦應發生效力，最高法院十九年上字第一八三八號判例意旨參照
    。查被告二人均在印鑑卡之正、背面簽名，聲明「茲將本人使用於各種票據、借
    據及一切憑證之印鑑蓋於背面，並留存為據，同時聲明凡各種票據、借據及一切
    憑證上之印文與本留存印鑑相符，即生效力」。又在約定書第一條約定：「本約
    定書所稱一切債務，係指立約人於現在（含過去所負現在尚未清償）及將來對貴
    行所負之票據、借款、墊款、保證等債務及其他債務，並包括其利息、遲延利息
    、違約金、損害賠償及其他有關費用。」第二條約定：「立約人因印鑑變更情事
    生時，應即以書面將變更情事通知貴行，並辦妥變更或註銷留存印鑑之手續。於
    未為前項通知及變更註銷留存印鑑手續前與貴行所為之交易，立約人均願負其責
    任，如因而造成貴行損害，並負賠償責任。」且被告自設立印鑑卡於原告後，未
    曾辦理印鑑卡之變更或作廢手續，而本件系爭二筆借據上連帶保證人欄所蓋印章
    均係被告二人之印鑑，此為被告二人所不爭執，是無論系爭借據上之印章是否為
    被告二人所親蓋，依前所交付予原告之上開印鑑卡及約定書上之約定，自應視為
    被告二人同意所蓋，就本件借據之借款應對原告負連帶保證人之責任。則被告二
    人所辯：被告並未與原告訂立保證書，而保證契約須經當事人約定始生效力，原
    告所提二筆借據均非被告所親簽，兩造間並無任何保證契約存在云云，自不可採
    。
  (三)次按銀行與連帶保證人間所訂定之保證契約，乃保證人擔保借款人對銀行債務之
    清償責任，銀行對保證人並不負任何義務，保證人亦無從因保證契約自銀行獲取
    報償，其性質上屬單務、無償契約，並非屬消費之法律關係，保證人亦非消費者
    ，自無消費者保護法之適用。又所謂定型化契約應受衡平原則限制，係指締約之
    一方之契約條款已預先擬定，他方僅能依該條款訂立契約，否則，即受不締約之
    不利益，此際，始應適用衡平原則之法理，以排除不公平之「單方利益條款」，
    蓋此情形，倘貫徹「締約自由原則」將使居於經濟上弱者之一方，無締約之可能
    ，而忍受不締約之不利益，故縱他方接受該條款而締約，該條款亦應認違反衡平
    原則而無效，以符平等互惠原則。雖保證人通常係礙於職務從屬或情誼原因，而
    由借款人覓為其與銀行間債務之連帶保證人，惟就保證契約之法律關係而言，保
    證人既係擔保他人間之債務清償責任，並非經濟上之弱者，且未自保證契約獲取
    任何利益，如認保證契約有違民法保護保證人之任意規定，自可不訂定保證契約
    ，並不會因未成為保證人而生不利益，或經濟生活受制於銀行不得不為保證人之
    情形。從而，保證人如已同意該條款，而訂定保證契約，除另有其他無效之原因
    外，保證人即不得主張該條款為無效。又按消費者保護法所稱之「消費者」，係
    指消費為目的而為交易、使用商品或受服務者而言，此觀同法第二條第一款規定
    自明。有關融資借貸之保證契約，具有活絡公司資金週轉之效果，是借貸若以公
    司週轉為目的而為交易，即顯非消費者之交易，自無適用消費者保護法之餘地。
    查順大裕公司為廣三集團之子公司，該公司及廣三集團向原告辦理股票融資貸款
    ，均以集團員工具名，公司主管交代員工名單下來，財務課人員即將銀行對保時
    間通知員工，對保時銀行都要求員工親自到場，本件借款人蔡美蘭係員工提供之
    人頭，被告乙○○為順大裕公司總經理，被告丙○○則為廣三集團財務處出納課
    長等情，業據證人黃碧玉到庭證述明確，是本件借貸關係係以順大裕公司及廣三
    集團買賣股票為目的而交易，顯非消費者之交易，是本件保證契約自無適用消費
    者保護法之餘地。被告乙○○所辯其與原告所簽訂之約定書印鑑卡條款，係為定
    型化契約，有違消費者保護法誠信原則及公平正義原則應屬無效云云，洵無可採
    。
四、綜上所述，被告乙○○、丙○○前開所辯，均無可取，應以原告之主張為可採。
    從而，原告本於連帶保證之法律關係，請求被告連帶給付一千七百七十萬元，及
    自八十七年十一月三日起至清償日止，按年息百分之八‧六七計算之利息，並自
    八十七年十二月四日起至清償日止，逾期在六個月以內者，按上開利率百分之十
    ，逾期超過六個月者，按上開利率百分之二十計付之違約金，為有理由，應予准
    許。
五、本件事證已臻明確，兩造其餘之主張及攻擊防禦方法，均與判決結果不生影響，
    爰不予一一審酌，附予敘明。
六、據上論結，本件原告之訴為有理由，依民事訴訟法第三百八十五條第一項前段、
    第八十五條第二項，判決如主文。
中      華      民      國    八十九    年      十一      月      七    日
                                臺灣臺中地方法院民事第四庭
~B法      官  陳文燦
右為正本係照原本作成
如對本判決上訴須於判決送達後廿日內向本院提出上訴狀
中      華      民      國    八十九    年      十一    月       七     日
~B法院書記官


司法院資訊處製作；財團法人民間司法改革基金會備份。
